【裁判字號】    98,訴,219
【裁判日期】    980812
【裁判案由】    偽證
【裁判全文】
臺灣花蓮地方法院刑事判決               98年度訴字第219號
公  訴  人  臺灣花蓮地方法院檢察署檢察官
被      告  甲○○
            丙○○
共      同
選任辯護人  余道明律師
上列被告因偽證案件，經檢察官提起公訴（97年度偵字第1960號
），本院判決如下：
    主  文
甲○○、丙○○均無罪。
    理  由
一、公訴意旨略以: 被告甲○○與丙○○係夫妻，緣甲○○於民
    國87年2月28日，在花蓮市○○路 71號，向乙○○借款新台
    幣（下同）10萬元，並簽發等值面額本票 1紙（發票日為87
    年2月28日，發票人甲○○、丙○○、到期日87年4月28日，
    下稱系爭本票）交付乙○○，復將其所有坐落於花蓮縣秀林
    鄉○○段 354第號土地設定抵押權予乙○○，丙○○亦明知
    上開借款並因此設定抵押權之事，竟於96年12月18日，在台
    灣花蓮地方法院審理96年度重訴字第 5號葉重照請求乙○○
    塗銷土地抵押權登記案件時，於案情有重要關係之事項，分
    別虛偽具結證稱：「我沒有向乙○○借錢、我或甲○○未向
    乙○○借過錢」等語，承審法官認定上開10萬元之債權及抵
    押權均不存在，乙○○因而於上開案件蒙受敗訴判決，嗣經
    乙○○告發，因認被告2人均係犯刑法第168條之偽證罪嫌云
    云。
二、按犯罪事實應依證據認定之，無證據不得認定犯罪事實，刑
    事訴訟法第154條第2項定有明文。次按認定犯罪事實所憑之
    證據，雖不以直接證據為限，間接證據亦包括在內；然而無
    論直接或間接證據，其為訴訟上之證明，須於通常一般之人
    均不致有所懷疑，而得確信其為真實之程度者，始得據為有
    罪之認定，倘其證明尚未達到此一程度，而有合理之懷疑存
    在時，事實審法院復已就其心證上理由予以闡述，敘明其如
    何無從為有罪之確信，因而為無罪之判決，尚不得任意指為
    違法；又認定不利於被告之事實，須依積極證據，苟積極證
    據不足為不利於被告事實之認定時，即應為有利於被告之認
    定，更不必有何有利之證據；又認定犯罪事實應依證據，為
    刑事訴訟法所明定，故被告否認犯罪事實所持之辯解，縱屬
    不能成立，仍非有積極證據足以證明其犯罪行為，不能遽為
    有罪之認定。（最高法院76年台上字第4986號、30年上字第
    816號、30年上字第 1831號判例參照）。又告訴人之告訴，
    係以使被告受刑事訴追為目的，是其陳述是否與事實相符，
    仍應調查其他證據以資審查，若被害人之陳述並無瑕疵，就
    其他方面調查又與事實相符，固足採為科刑之基礎，倘其陳
    述尚有瑕疵，則在未究明事實真象前，遽採為論罪科刑之根
    據，即難認為適法（最高法院52年度台上字第1300號及61年
    度台上字第3099號判例參照）。
三、訊據被告 2人均堅詞否認有何偽證犯行，均辯稱: 我們沒有
    向陳光華、乙○○夫婦借款，也沒有簽發本票或設定抵押權
    等語。公訴人認被告偽證，無非係以告訴人乙○○之指訴、
    本院95年度重訴字第5號民事事件 96年12月18日筆錄及該事
    件證人丙○○、甲○○結文、該民事案件判決書、系爭本票
    影本、台灣花蓮地方法院90年度花小字第64號和解筆錄、土
    地抵押權設定契約書、地籍謄本、債權憑證等為其依據。惟
    查:
  (一)本院96年度重訴字第5號原告葉重照、張幹男、鍾佐榮3人訴
    請被告乙○○等 5人塗銷土地抵押權登記事件，業經本院判
    決確認被告乙○○就坐落花蓮縣秀林鄉○○段 0000-0000第
    號土地（下稱系爭土地），抵押權登記次序0000-000，債權
    範圍全部，債權價值新台幣13萬元，權利範圍全部之抵押權
    （下稱系爭抵押權）不存在，被告乙○○應將上開抵押權登
    記塗銷，有判決書乙份可參（見97年度他字第97號卷第19至
    25頁），經核判決書，該民事事件之原告係主張，系爭土地
    乃自原登記為被告甲○○所有之同段0000-000地號土地分割
    而來，並於 95年1月17日移轉登記予原告，而系爭抵押權於
    移轉所有權前即存在，原告認為該抵押權係甲○○虛偽設定
    ，並無擔保之債權存在，而提起該塗銷之訴。故被告 2人於
    96年12月18日民事事件言詞辯論時就「有無向乙○○借錢？
    」之問題所為答覆，當係針對「系爭抵押權究竟有無所擔保
    之債權存在？」，而非泛指「被告 2人是否與乙○○曾有任
    何金錢借貸關係？」，是本件應審究者，在於被告 2人否認
    系爭抵押權有擔保之債權存在，是否為虛偽陳述，合先敘明
    。
  (二)證人乙○○於提出告訴時，固然指稱: 「被告2人於87年2月
    28 日在告訴人位於花蓮市○○路 71號處所，因向告訴人借
    款10萬元，而共同簽發系爭本票，並將登記於被告甲○○名
    下之坐落花蓮縣秀林鄉○○段354地號土地設定權利價值 13
    萬元，存續期間:86 年12月30日至87年2月28 日之抵押權予
    乙○○，嗣因被告並未清償上開債務，乙○○向被告聲請本
    票裁定，並對被告甲○○之同段 354-1號土地拍賣程序中參
    與分配，被告均未提出異議或訴訟，足證被告確實有向告訴
    人借款之事實。」云云，有刑事告訴狀乙份可證（見97年他
    字第97號卷第 1-3頁），惟其於到庭作證時證稱: 「系爭本
    票是87年2月28 日借款當天所簽發的，至於申請設定系爭抵
    押權的時間在86年12月30日，是因為甲○○之前就有跟我先
    生借過錢，之前就已經申請抵押權，她們有借有還，又還沒
    有塗銷，後來87年2月28日又有一筆借 10萬元，既然還在抵
    押權擔保金額的範圍內，總不能再叫人家再辦抵押權。」等
    語，足認證人乙○○雖於告訴狀將系爭抵押權稱為「 87年2
    月28日10萬元借款之擔保」，然事實上系爭抵押權所擔保之
    舊債務，早已因被告清償而消滅，只是在未塗銷系爭抵押權
    之前，被告於87年2月28日再向伊借款 10萬元，故證人主觀
    上認為系爭抵押權得衍生作為該10萬元新生債權之擔保。然
    系爭抵押權係普通抵押權，而非最高限額抵押權，依照上開
    他字卷所附土地登記申請書以及土地登記第二類謄本可知，
    系爭抵押權係早於86年12月30日遞狀申請，擔保權利總金額
    為13萬元，權利存續期間乃自86年12月30日起至87年 2月28
    日止2個月，與證人乙○○所述87年2月28日所新生之10萬元
    債權之借款日、還款日及金額均顯不相同，是系爭抵押權顯
    然並非為87年2月28日10萬元債權（還款日為87年4月28日）
    所約定設立之擔保物權，是固然證人乙○○主觀上認為，系
    爭抵押權既尚未塗銷，仍得作為87年2月28日新生10 萬元債
    權之擔保，惟與法律規定及當事人約定不符，僅為其個人意
    見，不足採信。
  (三)綜上，證人乙○○既然到庭證稱系爭抵押權擔保之債權均「
    有借有還」，足以證明系爭抵押權縱使非虛偽設定，亦早已
    因原所擔保之債權受清償，債權消滅，而無可擔保之債權存
    在，是被告 2人於上開民事事件言詞辯論時證稱「並沒有向
    乙○○借錢」（即指系爭抵押權並無擔保之債權存在），當
    非虛偽之陳述，至於87年2月28日10 萬元債權是否存在，因
    該筆債權與系爭抵押權無關，已如前述，無論被告就此筆債
    權所述是否為真、系爭本票是否為被告 2人簽發、甲○○為
    何就本票裁定提起確認本票債權不存在之訴之後與乙○○和
    解（90年度花小字第64號卷附和解筆錄）、為何在乙○○參
    與分配時未異議，因為87年2月28日之10 萬元債權，並非被
    告於上開民事事件作證所指之債權，故自非本院應審究之範
    圍，附此敘明。
四、系爭抵押權係於86年12月30日申請設立登記，顯然與 87年2
    月28日始新生之10萬元債權無關，是公訴人受告訴人誤導，
    將2者扯為一談，且認為被告2人於96年12月18日本院96年度
    重訴字第 5號塗銷土地抵押權登記事件時所稱「未向乙○○
    借錢」，係指上開87年2月28日之10 萬元債權乙節，應屬有
    誤，該民事事件審酌之重點，應係「系爭抵押權究有無擔保
    之債權存在？」，而衡情抵押權之設立應不可能早於債權之
    存在，且證人乙○○亦到庭證稱之前之債務均有借有還，只
    是系爭抵押權尚未塗銷，是被告2 人否認系爭抵押權有擔保
    之債權存在，當非說謊，其等主觀上，亦無明知為不實而為
    虛偽陳述之意圖，公訴人所舉證據，尚不足以證明被告2 人
    犯偽證罪，本院復查無其他積極證據足以認定被告偽證，是
    依照上開規定及說明，應為無罪之諭知。
據上論斷，應依刑事訴訟法第301條第1項前段，判決如主文。
本案經檢察官吳文正到庭執行職務。
中    華    民    國    98    年    8     月    12    日
                  刑事第一庭    審判長法  官  張健河
                                      法  官  魏俊明
                                      法  官  蕭一弘
以上正本證明與原本無異。
如不服本判決應於收受送達後10日內向本院提出上訴書狀，並應
敘述具體理由。其未敘述上訴理由者，應於上訴期間屆滿後20日
內向本院補提理由書 (均須按他造當事人之人數附繕本)「切勿
逕送上級法院」。
中    華    民    國    98    年    8     月    12    日
                                      書記官


司法院資訊處製作；財團法人民間司法改革基金會備份。
